臺灣臺北地方法院刑事判決　　　　　　　96年度訴字第1001號
公　訴　人　臺灣臺北地方法院檢察署檢察官
被　　　告　甲○○
　　　　　　　　　　　樓
上列被告因違反毒品危害防制條例案件，經檢察官提起公訴（96
年度毒偵字第1753、1793號），及追加起訴，嗣於本院準備程序
中，被告就起訴及追加起訴事實均為有罪之陳述，經本院合議庭
裁定適用由受命法官獨任進行簡式審判程序，判決如下：
    主      文
甲○○施用第一級毒品，處有期徒刑捌月，減為有期徒刑肆月；
又施用第一級毒品，處有期徒刑捌月，扣案第一級毒品海洛因貳
拾參包（不含包裝袋，毒品淨重零點陸伍公克）沒收銷燬，包裝
上開毒品之包裝袋貳拾參個、分裝杓壹支、注射針筒參支均沒收
；又施用第一級毒品，處有期徒刑捌月，扣案橡皮管壹條、注射
針筒肆支均沒收。應執行有期徒刑壹年肆月，扣案第一級毒品海
洛因貳拾參包（不含包裝袋，毒品淨重零點陸伍公克）沒收銷燬
，包裝上開毒品之包裝袋貳拾參個、分裝杓壹支、橡皮管壹條、
注射針筒柒支均沒收。
    事      實
一、甲○○前因施用毒品案件，經本院以87年度毒聲字第1234號
    、88年度毒聲字第1115號裁定令入勒戒處所觀察、勒戒後，
    認有繼續施用毒品傾向，再由本院以88年度毒聲字第1507號
    裁定令入戒治處所施以強制戒治，於民國90年5月24日執行
    完畢戒治期滿後釋放，並經本院以90年度簡字第2182號分別
    判處施用第一級毒品部分有期徒刑6月、施用第二級毒品部
    分有期徒刑4月，並定應執行有期徒刑10月確定，於90年9月
    21日易科罰金執行完畢（於本件不構成累犯）；嗣又因施用
    毒品案件，經本院以92年毒聲字第1090號裁定令入戒治處所
    施以強制戒治，並於93年1月9日因毒品危害防制條例修正而
    執行完畢釋放，並經本院以93年度訴緝字第2號判處判處有
    期徒刑10月，復經臺灣高等法院以93年度上訴字第2702號判
    決駁回上訴確定，另因施用第一、二級毒品案件，經本院以
    94年度訴字第431號分別判處有期徒刑1年及6月，定應執行
    刑為有期徒刑1年4月確定，上開各罪經接續執行結果，於96
    年2月14日縮刑假釋出監，縮刑期滿日期為96年7月20日（於
    本件行為時其假釋期間尚未屆滿，故亦不構成累犯）。詎甲
    ○○竟未能戒絕毒癮，又分別基於施用第一級毒品之犯意，
    而為下列施用毒品犯行：(一)先於96年4月17日上午11時前，
    在臺北市萬華區○○○道120巷38弄19號1樓住處，以針筒將
    海洛因摻水注入體內之方式，施用第一級毒品海洛因1次，
    經警於同上午11時許前往該址搜索查獲；(二)又於同年5月20
    日晚間7、8時許（起訴書誤載為5月21日凌晨2時35分許），
    以相同方式在上開住處施用第一級毒品海洛因1次，嗣於同
    年5月20日晚間10時許，為警在上址搜索查獲，並扣得其所
    有海洛因23包（淨重0.65公克，起訴書誤為24包），及其所
    有供分裝、施打海洛因使用之分裝杓1支、注射針筒3支；(三)
    再於同年6月1日凌晨0時許為警查獲後採尿時回溯26小時內
    之某日、時（不含為警查獲後至採尿間之時間），以相同方
    法在前揭住處施用海洛因1次，嗣於同日凌晨0時許，經警方
    在上開住處查獲，並扣得其所有供施打海洛因使用之橡皮管
    1條、注射針筒4支。
二、案經臺北縣政府警察局中和分局、新莊分局分別報請臺灣臺
    北地方法院檢察署檢察官偵查起訴及追加起訴，嗣於本院準
    備程序中，甲○○就起訴及追加起訴之事實均為有罪之陳述
    ，經告以簡式審判之要旨，並聽取當事人之意見後，本院合
    議庭裁定以簡式審判程序審理。
    理      由
一、訊據被告甲○○對於上開犯罪事實坦承不諱（見本院96年9
    月3日準備程序筆錄及同日簡式審判筆錄），且將被告於前
    揭犯罪事實欄(一)、(二)、(三)所示為警查獲後所排放採集之尿液
    送驗結果，均呈現鴉片類藥物陽性反應，有臺灣檢驗科技股
    份有限公司96年5月7日、同年6月6日、同年6月20日出具之
    濫用尿物尿液檢驗報告各1紙在卷可稽（見96年度毒偵字第1
    793號卷第6頁、96年度毒偵字第1753號卷第48頁、96年度毒
    偵字第2058號卷第14頁），而扣案之白粉23包經送鑑認含均
    有第一級毒品海洛因成分（海洛因淨重0.65公克，空包裝袋
    總重3.97公克），亦有法務部調查局96年6月15日調科壹字
    第09623050880號鑑定書1紙在卷可考（見本院卷第40頁），
    復有分裝杓1支、橡皮管1條、注射針筒7支扣案可佐，足證
    被告前開出於任意性之自白與事實相符，被告施用第一級毒
    品之犯行堪以認定。此外，被告前因施用毒品案件，經本院
    以87年度毒聲字第1234號、88年度毒聲字第1115號裁定令入
    勒戒處所觀察、勒戒後，認有繼續施用毒品傾向，再由本院
    以88年度毒聲字第1507號裁定令入戒治處所施以強制戒治，
    於90年5月24日執行完畢戒治期滿後釋放，並經本院以90年
    度簡字第2182號分別判處施用第一級毒品部分有期徒刑6月
    、施用第二級毒品部分有期徒刑4月，並定應執行有期徒刑1
    0月確定，於90年9月21日易科罰金執行完畢；嗣又因施用毒
    品案件，經本院以92年毒聲字第1090號裁定令入戒治處所施
    以強制戒治，並於93年1月9日因毒品危害防制條例修正而執
    行完畢釋放，並經本院以93年度訴緝字第2號判處判處有期
    徒刑10月，復經臺灣高等法院以93年度上訴字第2702號判決
    駁回上訴確定，另因施用第一、二級毒品案件，經本院以94
    年度訴字第431號分別判處有期徒刑1年及6月，定應執行刑
    為有期徒刑1年4月確定等情，有臺灣高等法院被告前案紀錄
    表在卷可憑。足見被告已係多次犯施用毒品罪，本件自應依
    法追訴、審判無訛。
二、本件審理範圍之說明：
  (一)查刑法第56條連續犯之規定，於94年2月2日經修正公布予以
    刪除，自95年7月1日起施行，而連續犯在本質上原屬數罪，
    於連續犯之規定廢除後，對於先前實務上以連續犯予以處理
    之案件，應視具體個案，除對於合乎接續犯或包括的一罪之
    情形，認其構成單一之犯罪外，應認係數罪併罰（最高法院
    95年度臺上字第4112號判決參照）。而關於上開判決所提及
    之「包括一罪」，雖未曾明文於刑法條文上出現，然依我國
    實務判決近年來均認為其範圍應係涵蓋「接續犯」及「集合
    犯」之二概念。而接續犯之定義，應指該項犯罪，係由行為
    人以單一行為接續進行，縱令在犯罪完畢以前，其各個舉動
    已與該罪之構成要件相符，但在行為人主觀上，各個舉動不
    過為其犯罪行為之一部分，且該數舉動於同時同地或密切接
    近之時地實施，侵害同一之法益，各行為之獨立性極為薄弱
    ，依一般社會健全觀念，在時間差距上，難以強行分開，在
    刑法評價上，亦以視為數個舉動之接續進行，合為包括之一
    行為予以評價，較為合理，始論為包括一罪之接續犯（最高
    法院95年度臺上字第1331號、95年度臺上字第3190號判決參
    照），另就集合犯之觀念而言，若該犯罪行為態樣，本質上
    原具有反覆、延續實行之特徵，立法時既予特別歸類，定為
    犯罪構成要件之行為要素，則行為人基於該罪之犯意，在密
    切接近之一定時間及空間內複次實行之該特定構成要件行為
    ，倘依社會通念，於客觀上認為符合一個反覆、延續性之行
    為觀念者，於刑法評價上，即應僅成立一罪，例如經營、從
    事業務、收集、販賣、製造、散布等具有職業性、營業性或
    收集性等具有重複特質之犯罪，均屬包括一罪之集合犯概念
    （最高法院95年度臺上字第4536號、95年度臺上字第4686號
    、95年度臺上字第5315號判決參照）。
  (二)檢察官原以96年度毒偵字第2058號移送併辦意旨書，將被告
    於96年6月1日凌晨0時許為警查獲後採尿時回溯26小時內之
    某日、時施用海洛因之犯行（即前開犯罪事實欄(三)之部分）
    ，以移送併辦之方式移由本院併予審理，並認被告該部分施
    用毒品行為與原起訴施用行為間，具有集合犯之一罪關係等
    語。然被告所違犯之施用第一級毒品罪，其構成要件性質上
    並不必然具有反覆、延續實行之特徵，而行為人施用毒品之
    行為型態，並不如經營特定業務般，必須於在密切接近之一
    定時間及空間內複次從事該特定構成要件行為，縱使施用毒
    品之行為時有所謂成癮性或慣常性之形成，然此應與該施用
    者自我行為控制犯罪慾念之能力強弱有關，並非施用毒品犯
    罪所獨有，僅屬程度之區別而已，與本罪之犯罪構成要件之
    本質無涉，尚非概念涵攝時應予考量之要素，是縱因毒品之
    施用易使行為人獲致愉悅快感而導致依賴性一再施用，然此
    現象係源於該行為人之因素所造成，亦難認被告施用毒品犯
    行具有反覆、延續之特徵，故被告數次施用毒品之行為，尚
    無成立集合犯之餘地。再者，廢除刑法第56條規定之修正說
    明雖謂：「連續犯之規定廢除後，對於部分習慣犯，例如竊
    盜、吸毒等犯罪，是否會因適用數罪併罰而使刑罰過重產生
    不合理之現象一節，在實務運用上應可參考德、日等國之經
    驗，委由學說即實務以補充解釋之方式，發展接續犯之概念
    ，對於合乎『接續犯』或『包括的一罪』之情形，認為構成
    單一之犯罪，以限縮數罪併罰之範圍，用以解決上述問題。
    」等語，似有意將如本案數次施用毒品之犯行涵括入「接續
    犯」或「包括的一罪」之範圍中。然查，該立法說明僅為解
    釋法律適用之參考材料之一，其既未列入法律文字，則並無
    具立法機關制定法律之拘束效力；再者，我國實務判決對於
    「接續犯」或「包括的一罪」之概念已有清楚定義，若非有
    不合時宜或顯難適用之特殊考量，尚難以補充解釋發展之方
    式過度擴張「接續犯」或「包括的一罪」之概念；又修正後
    之刑法第51條已對數罪併罰之定應執行刑方式有合理適當之
    規定，則如何會因數罪併罰而使刑罰過重產生不合理之現象
    ，上開修正說明並未為進一步之解釋，然依上開規定所定數
    罪併罰之應執行刑，於實務適用上既未曾因而發生修正理由
    所謂使刑罰過重而不合理之情形，則是否有將原實務判決所
    界定「接續犯」或「包括的一罪」之概念予以擴充之必要，
    亦有疑義，縱若立法者憂心上開規定之適用將導致法官對於
    刑度之裁量權過於擴張，仍應自行以立法之方式予以規範並
    限制之，而非捨此不為，反循立法說明之方式冀求以法官於
    判決時自我設限之方式形成實務見解，如此本末倒置無非緣
    木求魚。況參諸刪除修正前刑法第56條之立法理由，乃為避
    免先前因適用連續犯之規定所衍生鼓勵犯罪之弊，致使國家
    刑罰權之行使發生不合理現象。至於刪除連續犯之規定後，
    本應視具體情形由法院依行為個數予以數罪併罰抑或認係一
    罪，亦即回歸依行為個數予以論罪科刑之原則。如逕將被告
    於起訴後判決確定前之期間內多次施用毒品之行為，認定均
    屬接續犯或集合犯之單純一罪關係而僅論以一罪，相較於修
    正前刑法連續犯之規定，除範圍得以更加擴張外，而無法定
    加重其刑之適用，豈為事理之平？申言之，苟認被告再有施
    用毒品之行為，均屬接續犯或集合犯之單純一罪關係，則刪
    除連續犯規定藉以避免衍生鼓勵犯罪之弊，致使國家刑罰權
    之行使發生不合理現象之立法目的無法實現外，反較修正前
    刑法連續犯衍生之缺失更加嚴重，當非刑法修正之本意。
  (三)綜上，本件檢察官移送併辦部分，與起訴部分之犯罪事實並
    不生任何事實上一罪或法律上一罪關係，實則應予分論併罰
    ，檢察官以具有集合犯之一罪關係移請併案審理，雖有未合
    ；惟被告該部分犯行，業經公訴檢察官以具有刑事訴訟法第
    7條第1款「一人犯數罪」之相牽連案件關係，當庭以言詞追
    加起訴在案（見本院96年8月13日準備程序筆錄），而發生
    訴訟繫屬關係，本院自得併予審理，應予說明。
三、按海洛因係屬毒品危害防制條例第2條第2項第1款所規定之
    第一級毒品。核被告3次施用海洛因毒品所為，各係犯同條
    例第10條第1項之施用第一級毒品罪，被告施用前後持有第
    一級毒品海洛因之低度行為，均為施用之高度行為所吸收，
    不另論罪。被告所犯上開3罪，其犯意個別，行為互殊，應
    予分論併罰。爰審酌被告前曾因施用毒品經觀察勒戒、強制
    戒治等程序，並經追訴審判，惟仍再施用毒品而犯本罪，然
    其施用毒品僅屬自戕行為，尚未有嚴重破壞社會秩序或侵害
    他人權益之情形，且行為後坦承犯行、犯後態度尚佳等一切
    情狀，分別量處如主文所示之刑。又被告前揭犯罪事實欄(一)
    之犯行，其犯罪時間在96年4月24日之前，合於中華民國96
    年罪犯減刑條例得以減刑之要件，應依該條例第2條第1項第
    3款規定減其刑期2分之1，並與其餘不得減刑之2罪，定其應
    執行刑如主文所示。扣案之第一級毒品海洛因23包（不含包
    裝袋，毒品淨重0.65公克），應依毒品危害防制條例第18條
    第1項前段之規定沒收銷燬；包裝上開海洛因之包裝袋23個
    ，具有防止毒品裸露、逸出及潮濕之功用，並便於攜帶，連
    同扣案之分裝杓1支、橡皮管1條、注射針筒7支，均屬被告
    所有供其施用海洛因毒品犯罪所用之物，業據被告供明在卷
    （見本院卷第45頁反面），均應依刑法第38條第1項第2款之
    規定併予宣告沒收。
據上論斷，應依刑事訴訟法第273條之1第1項、第299條第1項前
段，毒品危害防制條例第10條第1項、第18條第1項前段，刑法第
11條、第51條第5款、第38條第1項第2款，中華民國96年罪犯減
刑條例第2條第1項第3款、第7條，判決如主文。
本案經檢察官林達到庭執行職務
中　　華　　民　　國　　96　　年　　9 　　月　　17　　日
　　　　　　　　　刑事第十一庭   法　官　林庚棟
以上正本證明與原本無異。
如不服本判決，應於判決送達後10日內，向本院提出上訴狀。
　　    　　　　　　　　　　　　 書記官　殷玉芬
中　　華　　民　　國　　96　　年　　9 　　月　　17　　日
附錄本案論罪科刑法條全文
毒品危害防制條例第10條：
施用第一級毒品者，處6月以上5年以下有期徒刑。
施用第二級毒品者，處3年以下有期徒刑。
